【裁判字號】    96,訴,531
【裁判日期】    970205
【裁判案由】    偽造文書等
【裁判全文】
臺灣新竹地方法院刑事判決               96年度訴字第531號
公  訴  人  臺灣新竹地方法院檢察署檢察官
被      告  戊○○
                    （另案在臺灣臺北監獄執行中）
            甲○○
上 一被 告
選任辯護人  王志陽律師
上列被告因偽造文書案件，經檢察官提起公訴（96年度偵字第41
49號），本院判決如下：
    主  文
戊○○連續行使偽造私文書，足以生損害於他人，處有期徒刑壹
年貳月；減為有期徒刑柒月。偽造「丁○○」、「丙○○○」之
印章各壹枚及如附表一所示支票背面上偽造「丁○○」、「丙○○○」之印文各拾陸枚，均沒收之。
甲○○無罪。
    犯罪事實
一、戊○○於民國91年7、8月間，即參與乙○○所經營之互助會
    （實為地下金融業務），其往來方式係每會24期，每期由會
    員繳交新臺幣（下同）2 萬元，期滿後，由乙○○連同本金
    及6.25% 之年息返還予會員，戊○○、甲○○因戊○○與乙○○因前開互助會而結識後，戊○○乃於91年7、8月間向乙○○陸續借款，甲○○復因為協助戊○○向乙○○借款而提
    供票據並擔任發票人，乙○○為使借款債權能獲得擔保，乃
    要求戊○○須提供經由他人背書擔保之還款支票、不動產權
    狀證明等，始同意借款，戊○○於期間亦常以借新還舊之方
    式，以延續借款債務，詎戊○○未先告知其父丁○○及其母
    丙○○○，且明知丁○○及丙○○○並未同意為其所簽發之
    支票背書擔保，惟為獲借款並取信於乙○○，竟基於行使偽
    造私文書及詐欺取財之概括犯意，於附表一編號1 至16所示
    之時間各均往前回溯2 個月之某不詳時間，分別在乙○○位
    於新竹縣竹東鎮○○街439巷11弄6號之居所，由不知情之甲○○簽發帳號000000000、000000000號，付款人為臺灣土地
    銀行古亭分行、華南商業銀行敦化分行如附表一所示之支票
    16紙，並由戊○○在不詳時地利用不知情之刻印人員偽刻不
    知情之戊○○父「丁○○」及母「丙○○○」印章各1枚（
    未扣案），且連續在附表所示之支票背面偽蓋「丁○○」、
    「丙○○○」於上開支票背面背書而偽造私文書，以表示丁○○、丙○○○同意負背書人責任之意，用以取信於乙○○
    ，足以生損害於丁○○、丙○○○，並致乙○○誤以為丁○○、丙○○○確有同意擔保甲○○所簽發如附表所示之支票
    債務，且其債權已獲得相當擔保而陷於錯誤，而分別出借如
    附表所示票面金額同額之金額，以供戊○○借新還舊（新債
    清償），總計新臺幣（下同）262萬6,720元，嗣因如附表一
    所示之支票經提示遭到退票，詢之丁○○及丙○○○均否認
    背書，且戊○○逃匿無蹤，甲○○亦遍尋不尋，始知上情。
二、案經乙○○訴請臺灣新竹地方法院檢察署檢察官提起公訴。
    理    由
壹、程序部分：
    按傳聞法則之重要理論依據，在於傳聞證據未經當事人之反
    對詰問予以核實，乃予排斥，惟若當事人已放棄對原供述人
    之反對詰問權，於法院審判時表明同意該等傳聞證據可作為
    證據，基於證據資料愈豐富，愈有助於真實發現之理念，並
    貫徹刑事訴訟法修法加重當事人進行主義之精神，確認當事
    人對於證據能力有處分權之制度，傳聞證據經當事人同意作
    為證據，法院認為適當者，亦得為證據。另當事人對於傳聞
    證據表示「沒有意見」，而未於言詞辯論終結前聲明異議（
    Without Objection ），應視為已有將該等傳聞證據採為證
    據之同意，此刑事訴訟法第159條之5定有明文。本案被告戊○○、甲○○及被告甲○○之選任辯護人於本院審理程序中
    已表示對本院所提示調查之卷內人證物證之證據能力沒有意
    見，迄本院辯論終結前，被告戊○○、甲○○及同案被告甲○○之選任辯護人亦未爭執本案證據之證據能力，依刑事訴
    訟法第15 9條之5第2項之規定，應視為被告戊○○、甲○○
    已同意本案相關之傳聞證據均可作為證據，本院斟酌本案卷
    內之證據並非非法取得，亦無證明力明顯過低之情形，且經
    本院於審判期日依法進行證據之調查、辯論，被告戊○○、
    甲○○於訴訟上之程序權，已受保障，前開各該證據，均得
    採為證據，先予敘明。
貳、實體部分：
甲、被告戊○○有罪部分：
一、本件被告戊○○所為是否為前案臺灣高等法院96年度上訴字
    第2404號確定判決效力所及：
（一）按依修正前刑法第56條：「連續數行為而犯同一之罪名者
      ，以一罪論。但得加重其刑至二分之一。」此乃連續犯之
      規定。刑法第56條所謂「同一之罪名」，係指基於概括之
      犯意，連續數行為，觸犯構成犯罪要件相同之罪名者而言
      ，申言之，連續犯之成立，除主觀上須基於一個概括之犯
      意外，客觀上須先後數個行為，逐次實施而具連續性，侵
      害數個同性質之法益，其每一前行為與次行為，依一般社
      會健全觀念，在時間差距上，可以分開，在刑法評價上，
      各具獨立性，每次行為皆可獨立成罪，構成同一之罪名，
      始足當之，大法官會議釋字第152 號解釋、最高法院86年
      度臺上字第3295號判例意旨足資參照。又修正施行前刑法
      第55條牽連犯之規定，係指行為人以犯一罪之行為，因其
      為達成該罪之實現，而衍生出觸犯他罪名之情形，此即原
      刑法第55條後段所規定「犯一罪而其方法或結果之行為犯
      他罪名者」之謂。通說均認為牽連關係的形成，必須有方
      法行為（或手段行為）與結果行為（或目的行為），且個
      別行為（獨立的數行為）在刑法的評價上，均得獨立成罪
      ，因其間互間具有牽連關係存在，故並不以一般實質競合
      方式視之，而另設牽連關係之規定處斷。
（二）本件被告戊○○於91年間，在擔任幸福人壽保險股份有限
      公司（下稱幸福人壽公司）之業務員，因幸福人壽公司與
      中華民國退伍軍人協會（下稱退伍軍人協會）先後於91年
      3月7日及6月6日簽訂備忘錄及協議書，雙方約定由幸福人
      壽公司提供優惠儲蓄保險商品供退伍軍人協會之會員及眷
      屬投保，該公司並指派該案共犯張新弼為服務與聯繫窗口
      ，詎被告戊○○與張新弼見有機可乘，竟由被告戊○○先
      於91年7月間委由不知情之廣告設計業者涂庭禎自行印製
      幸福人壽公司保險契約之封面與封套，由被告戊○○等人
      於91年8月12日至93年2月4日，分別前往要保人張甘美等
      人處所，假藉幸福人壽公司名義，推銷系爭保險契約，佯
      稱可購買系爭保險商品獲取保險利益，致該等客戶均陷於
      錯誤而填具要保書，表示欲購買系爭保險契約之意，並將
      總金額達49,248,806元之保險費交予張新弼、及被告戊○○或不知情之王志中收受，被告戊○○與張新弼再出具偽
      造之送金單或繳費收據，表示幸福人壽公司已收受保險費
      並核准客戶申請之保險契約，復以其名義，或冒用「李麗
      雪」之名義，偽造保險契約內頁，連同上開偽造之保險契
      約封套與封面，交予要保人，惟實際上卻未向幸福人壽公
      司投保，反將其等所收受之上開保險費，存入不知情之被
      告戊○○妻子甲○○（另經檢察官為不起訴處分確定）、
      張新弼所設立、嗣由被告戊○○擔任負責人之滬康奈米生
      化科技股份有限公司之帳戶，再轉存入被告戊○○設於日
      盛國際商業銀行股份有限公司樹林分行之支票帳戶，供渠
      等花用，致生損害於幸福人壽公司之利益及管理保險契約
      之正確性，以及要保人與被保險人所應得之保險利益等情
      ，業據臺灣高等法院於96年8月31日以96年度上訴字第240
      4號判決認被告戊○○因共同行使偽造私文書，判處有期
      徒刑4年，減為有期徒刑2年確定，有本院依職權調取臺灣
      高等法院96年度上訴字第2404號卷宗卷內資料審閱無訛。
（三）被告戊○○於上開案件犯罪之時間，係於91年8月12日起
      至93年2月4日，與本案犯罪時間95年1月20日至同年3月29
      日止間，相距近2年，被告戊○○顯非上開案件犯罪之初
      即預定為併行本案犯行，二者自非基於同一概括犯意；且
      二案犯罪手法不同，亦無刑法評價上之牽連關係，本院審
      酌被告戊○○上開案件核與本案起訴部分無連續犯或牽連
      犯裁判上一罪關係可言。被告戊○○辯稱因上開案件之和
      解，為給付被害人之和解賠償金而觸犯本案，故前後具有
      方法、目的之牽連關係云云，無異圖謀以一旦身陷法網，
      其後為履行賠償義務，即便以觸法之方式為之，亦可為前
      案判決既判力效力所及，而免受刑事追訴處罰，若此，則
      無異開啟狡詐者犯罪之天堂，被告戊○○就此為辯，自屬
      狡卸飾詞，委無可採。
二、認定犯罪事實所憑之證據及認定之理由：
（一）訊據被告戊○○固坦承未先告知其父丁○○及其母丙○○○，且明知丁○○及丙○○○並未同意為其所簽發之支票
      背書擔保，而偽刻其2人印章，在附表一編號1至16所示之
      支票背面偽蓋「丁○○」及「丙○○○」之印文各16枚，
      資以向告訴人乙○○以借新還舊之方式，陸續借得款項之
      事實，惟矢口否有有詐欺取財之犯行，辯稱：伊自91年6
      月起向告訴人乙○○借款，且同時向告訴人乙○○標每1
      個月為1期，每期2萬元、為期24期的會，共計有6 個會，
      因告訴人乙○○告訴他們要先扣掉月息，且因伊的支票不
      夠用，所以經由告訴人乙○○告知相關金額後，當時就借
      用其配偶即同案被告甲○○所有之支票，並當場以開立支
      票之方式借錢或支付會錢，又因告訴人乙○○要求伊要提
      供不動產之權狀及父母的背書做為擔保，伊便影印其所有
      之苗栗縣西湖鄉的土地權狀給告訴人乙○○，讓告訴人乙○○自己去調謄本，至於支票上背面之「丁○○」及「丙○○○」印文，則係因伊父母已經70多歲了可能聽不懂意
      思，且伊急著要借款，所以伊並沒有事先告訴他們，就先
      找刻印店刻「丁○○」及「丙○○○」之印章後，然後在
      本件支票背面上蓋用「丁○○」及「丙○○○」之印文，
      又因為有時候沒有帶其父母之印章，伊便會再去刻「丁○○」及「丙○○○」之印章，而伊向告訴人乙○○借款期
      間，其清償狀況非常正常，但會向告訴人乙○○借款去軋
      票，直到95年1月19日伊被羈押後，才沒有辦法兌現那些
      支票，故伊並沒有要詐騙告訴人乙○○，且伊之所以偽刻
      父母親的印章，是應告訴人乙○○之要求，告訴人黃光亦
      知伊未得父母之同意等語（見95年度他字第2053號偵查卷
      第40、96、98頁，本院刑事卷宗(一)第48、49、58、59頁，
      本院刑事卷宗(二)第4至6、25、100至140頁），惟查：
  １、被告戊○○與告訴人乙○○結識及彼此間金錢之往來梗概
      ，業據告訴人乙○○於檢察事務官詢問及本院審理時之指
      訴、證述。其稱：他與被告戊○○、甲○○有借款、跟會
      之金錢上往來已有3、4年了，關於跟會的部分，被告戊○○、甲○○亦有參加他所主持之互助會，最多的時候可能
      會有3個會，會期則係以1 個月為1期，每1期2萬元，共24
      期，利息為6.25％，繳交會款並不需要開支票，會款如果
      24期滿期後就會以零存整付方式把本金及利息共計51萬7
      千多元一併還給被告戊○○，並且結束這個會，但借款部
      分與跟會部分是兩碼事，關於借款的部分，他對於被告戊○○、甲○○借款之數目並不太記得，但他印象中被告戊○○有跟他說借錢之用途是要蓋酒廠，且被告戊○○借錢
      時被告甲○○都有一起來，被告戊○○並以開立被告甲○○之支票方式借款，開2個月的票，關於借款利息之算法
      係以1個月為30天計算，如借10萬元則利息為3千元；但如
      果有支票到期而被告戊○○沒有錢付的話，被告戊○○會
      跟他說明，然後就會再開被告甲○○之支票來軋，他便拿
      現金或以匯款至被告甲○○戶頭之方式讓被告戊○○去兌
      現到期之支票，每張支票都這樣，而他在收被告戊○○所
      開被告甲○○之支票後有去照會過，並沒有退票紀錄，但
      為了加強安全，便要求一定要有人背書，所以被告戊○○
      就跟他說其父母要背書，而他並不認識被告戊○○之父母
      即證人丁○○、丙○○○，本件所偽造之支票即是由被告
      戊○○拿證人丁○○、丙○○○之印章在同案被告甲○○
      之支票背面蓋章背書，且跟他說其父母即證人丁○○、劉
      秋鳳嬌知道要背書這件事情，至於同案被告甲○○於被告
      戊○○借款當時亦在場，但伊並沒有說話。另外關於跟會
      的部分，被告戊○○、同案被告甲○○亦有參加他所主持
      之互助會，最多的時候可能會有3個會，會期則係以1個月
      為1期，每1期2萬元，共24期，利息為6.25％，繳交會款
      並不需要開支票，會款如果24期滿期後就會以零存整付方
      式把本金及利息共計51萬7千多元一併還給被告戊○○，
      並且結束這個會，但借款部分與跟會部分是兩碼事等語綦
      詳（見第95年度他字第2053號偵查卷第49頁，本院刑事卷
      宗(二)第6至25、102至107頁）。
  ２、另據告訴代理人黃碧淇於檢察事務官詢問時之指訴稱：被
      告戊○○約於94年12月間，在新竹縣竹東鎮○○街439 巷
      11弄6號，陸陸續續以每10萬元之1 個月利息為3,000元之
      計息方式，向告訴人乙○○借款5、6次，每次借錢都是被
      告戊○○、同案被告甲○○等人一起來，因為被告戊○○
      借了那麼多錢，他們便要求被告戊○○須背書保證才可能
      借款，且要求一定要背書人同意，因為一般父母為子女作
      擔保是很正常的情形，所以剛開始他們並不知道被告戊○○所行使之支票有偽造背書之情形，是因為後來出了問題
      之後在民事庭支付命令程序中，經證人丁○○、丙○○○
      等人提出異議，始知悉被告戊○○所行使之支票有偽造背
      書之情事，至於被告戊○○跟會與本件借款並不相關，是
      兩件事情，被告戊○○現在跟了3、4會，還是活會等語（
      見第95年度他字第2053號偵查卷第39、40、78、79、96至
      98 頁）。
  ３、證人即被害人丁○○、丙○○○等人亦於偵查中結證稱：
      他們都不認識告訴人乙○○，也不知道被告戊○○、甲○○有向告訴人乙○○借錢，至於本件支票上之背書經比對
      後並不是他們負責的等語（見96年度偵字第279 號偵查卷
      第26頁）。此外，有本件遭偽造之臺灣土地銀行古亭分行
      、合作金庫竹東支庫等支票16張暨退票理由單、合作金庫
      銀行匯款回條聯(二)9 張等影本資料（見95年度他字第2053
      號偵查卷第4 至13、15至20、80至82頁）、華僑銀行新竹
      分行被告甲○○甲存支票於92年1月1日起至94年12月31日
      之往來明細表1 份（見本院刑事卷宗(一)第88至90頁）、中
      華商業銀行新竹分行被告戊○○、甲○○於92年1月1日起
      至94年12月31日之甲存支票存款往來明細表各1 份（見本
      院刑事卷宗(一)第94至105 、106至117頁、日盛國際商業銀
      行被告戊○○於92年1月1日起至94年12月31日之甲存支票
      存款往來明細表1份（見本院刑事卷宗(一) 第121至137頁）
      、華南商業銀行被告戊○○、甲○○於92年1月1日起至94
      年12月31日之甲存支票存款往來明細表各1 份（見本院刑
      事卷宗第140至143、144至146頁）、臺灣苗栗地方法院民
      事執行處95年8 月28日苗院燉95執民字第7900號函（見96
      年度偵字第279 號偵查卷第16、17頁）、苗栗縣苗栗地政
      事務所97年1月2日苗地一字第0960011237號函覆資料（見
      本院刑事卷宗(二)第68頁）、告訴人乙○○庭呈之被告戊○○、甲○○等人互助會及苗栗縣銅鑼地政事務所西湖鄉○○○段土地登記第一類謄本等相關影本資料（見本院刑事
      卷宗(二)第145至155頁）。
（二）被告戊○○固以本件告訴人乙○○對於伊未得父母同意，
      擅自偽刻印章，並偽造「丁○○」、「丙○○○」之背書
      人印文等情全然知情，且係主導、指使伊如此作為之人等
      語為辯，惟以：告訴人乙○○係借款予被告戊○○之債權
      人，衡情，債權人為求其債權獲得確保，莫不希冀債務人
      之償債能力提高、債務之擔保得以周全，倘若債務人用以
      供債務擔保之票據背面背書，係未得背書名義人之同意，
      則為無效背書，債權人持之以對背書人行使票據權利，該
      背書名義人自可以否認背書簽名之真正以免除其責，本案
      以告訴人乙○○經營互助會社，且頻繁地接觸、使用票據
      ，對於此情，必定瞭然於心，告訴人乙○○為求借予被告
      戊○○之債權得受清償並獲實質擔保，則偽刻背書人印章
      及偽造背書人印文之行為，對於告訴人乙○○而言，應途
      具形式而無實質意思，應無可能在明知將來難以對背書人
      行使追索權之情形下，指示被告戊○○如此作為於前，又
      在明知背書人名義人丁○○、丙○○○本人實際未同意擔
      任背書人之前提下，復持如附表一編號1至16所示之票據
      ，再向丁○○、丙○○○行使票據權利於後。再者，本案
      被告戊○○迭於偵查、本院準備及審理期日時陳稱：本案
      偽刻背書人印章及偽造背書人印文之行為，均由其1人所
      為，與另一同案被告即發票人甲○○全然無涉等語，則若
      本案係由告訴人乙○○主導、指使，被告戊○○對此僅具
      形式意思之行止，理應無須對於發票人甲○○有所隱瞞，
      被告戊○○既自稱伊有刻意隱瞞此情，復反覆直指告訴人
      乙○○知悉此情，顯然悖於實情，自相矛盾，無可採信。
（三）本案被告戊○○偽刻不知情之父丁○○及母丙○○○印章
      各1枚（未扣案），且連續在附表所示之支票背面偽蓋「
      丁○○」、「丙○○○」於上開支票背面背書後，持交予
      告訴人乙○○，而行使偽造私文書，其目的在表示被害人
      丁○○、丙○○○同意負背書人責任之意，用以取信於告
      訴人乙○○，足致告訴人乙○○誤以為被害人丁○○、丙○○○確有同意擔保同案被告甲○○所簽發如附表所示之
      支票債務，且其債權已獲得相當擔保，被告戊○○此舉已
      該當於刑法詐欺取財罪中之施行詐術之本旨，被告戊○○
      固以伊係因案受法院羈押，而致金額高達262萬6,720元，
      如附表一之票據16張無法承兌，致遭跳票等語置辯，並無
      礙於伊犯詐欺罪之認定。
（四）綜上，本案被告戊○○自辯各節，均不可採信，所犯行使
      偽造私文書及詐欺取財之犯行，事證已臻明確，應依法予
      以論科。
三、本件比較新舊法部分：
（一）被告戊○○行為後，刑法部分條文業於94年1月7日修正，
      94年2月2日公布，95年7月1日施行，現行刑法第2條第1項
      規定：「行為後法律有變更者，適用行為時之法律，但行
      為後之法律有利於行為人者，適用最有利於行為人之法律
      」，上開規定乃與刑法第1條罪刑法定主義契合，而貫徹
      法律禁止溯及既往原則，係規範行為後法律變更所生新舊
      法律比較適用之準據法，是刑法第2條本身雖經修正，但
      該條既屬適用法律之準據法，本身尚無比較新舊法之問題
      ，應一律適用裁判時之現行刑法第2條第1項之規定，為「
      從舊從輕」之比較，以決定適用之刑罰法律，先予敘明。
      且比較時應就罪刑有關之共犯、未遂犯、想像競合犯、牽
      連犯、連續犯、結合犯，以及累犯加重、自首減輕暨其他
      法定加減原因（如身分加減）與加減例等一切情形，綜其
      全部罪刑之結果而為比較，此有最高法院95年第8次刑事
      庭會議決議可資參照。次第：
  １、刑法第56條有關「連續數行為而犯同一之罪名者，以一罪
      論，但得加重其刑至2分之1。」之連續犯規定，業經修正
      刪除。此雖非犯罪構成要件之變更，惟顯已影響行為人刑
      罰之法律效果，自屬法律變更。被告戊○○所為本案行使
      偽造私文書、詐欺取財犯行均係發生於新法施行之前，且
      其所為之各次行為、時間，各均獨立，但其時間緊接，所
      犯均係構成要件相同之罪名，主觀上顯係基於概括犯意所
      為，為連續犯，依修正前刑法第56條規定，各論以一罪，
      較依新法分論以數罪之結果，對被告較為有利。
  ２、刑法第55條關於想像競合犯之規定，新法增列但書「不得
      科以較輕罪名所定最輕本刑以下之刑」，係科刑之限制，
      為法理之明文化，非屬法律之變更，自無新舊法比較之問
      題，應適用裁判時法（最高法院95年第21次刑事庭決議、
      95年度臺上字第5833號判決參照）。
  ３、查被告戊○○行為後，修正施行前刑法第55條牽連犯之規
      定業已刪除，此刪除雖非犯罪構成要件之變更，但顯已影
      響行為人刑罰之法律效果，仍屬法律有變更，經比較新、
      舊法結果，仍以行為時法即舊法論以牽連犯較有利於被告
      戊○○。
（二）綜合上述各條文修正前、後之比較，揆諸修正後刑法第2
      條第1 項規定之「從舊從輕」原則及前揭最高法院決議意
      旨，修正後之規定並非較有利於被告戊○○，爰依刑法第
      2 條第1項前段規定，適用行為時即修正前之刑法，對被
      告戊○○較為有利。
四、論罪科刑：
（一）論罪：按在支票背面偽造張某之署押，以為背書，其偽造
      支票背書，在票據法上係表示對支票負擔保責任之意思，
      為法律規定之文書，並非依習慣表示一定用意之證明，而
      其此項行為，足以生損害於他人，故應成立偽造私文書罪
      。次按行使偽造有價證券，除直接用以取得票面金額之對
      價，不另詐欺罪外，凡以該證券間接作為借款之擔保或持
      以為借款之新債清償之用者，該原詐借款項即為行使有價
      證券以外之另一行為，應以牽連觸犯之行使偽造有價證券
      及詐欺兩罪論擬，最高法院88年度臺上字第2526號判決意
      旨參照。又其所偽造之此項署押，依法律規定，固應成立
      偽造私文書罪，但仍不失為偽造之署押，應依刑法第219
      條宣告沒收，最高法院70年臺上字第2162號判例意旨可參
      。本案被告戊○○利用不知情之刻印人員偽造「丁○○」
      、「丙○○○」之印章各1枚，在不知情之同案被告甲○○為發票人所簽發之如附表一編號1至16所示之支票背面
      偽蓋其印文表示對支票負擔保責任，並向告訴人乙○○提
      出而行使之，使告訴人乙○○誤以為被告戊○○所持交以
      擔保債務之如附表一所示之票據均已獲背書人之擔保，而
      同意借新還舊，以供被告戊○○周轉支票，自足生損害於
      被害人丁○○、丙○○○及告訴人乙○○。核被告戊○○
      所為，係犯刑法第216條、第210條之行使偽造私文書罪及
      同法第339條第1項之詐欺取財罪。次第：
  １、被告戊○○其偽刻印章、偽造印文，均為偽造私文書之階
      段行為，而偽造私文書之低度行為，應為行使偽造私文書
      之高度行為所吸收，均不另論罪。
  ２、被告戊○○利用不知情之刻印人員偽刻「丁○○」、「丙○○○」之印章各1枚，並利用不知情之被告甲○○簽發
      如附表一所示之支票，持交予告訴人乙○○，均屬間接正
      犯。
  ３、被告戊○○以一個行使偽造私文書之行為，同時侵害被害
      人之財產法益，為想像競合犯，應從一重之行使偽造私文
      書罪處斷。
  ４、被告戊○○於附表一所示之時間往前回溯各2個月之某不
      詳時間，多次行使偽造私文書及詐欺取財之犯行，各均時
      間緊接，所犯方法分別相同，觸犯構成要件相同之罪名，
      顯係各基於概括犯意為之，應依廢止前刑法第56條之連續
      犯規定，論以1罪，並依法加重其刑。
  ５、被告戊○○所犯上開2罪，有手段目的之關係，為牽連犯
      ，應依廢止前刑法第55條後段規定，從一重之連續行使偽
      造私文書罪論處。
（二）科刑：爰審酌被告戊○○自80年起，前後有3次詐欺、偽
      造文書、1次背信、1次侵占之犯罪紀錄，有被告戊○○之
      臺灣高等法院被告前案紀錄表附卷可考，雖均不構成累犯
      ，但足徵其素行不佳，於本案犯罪後，飾詞卸責，鑽營法
      律，圖謀利用刑罰制度以免除己罪，無端造成被害人丁○○、丙○○○之困擾，且致告訴人乙○○生有財產上之損
      害，至今仍未與告訴人乙○○達成和解賠償損失、犯後僅
      坦承偽造私文書之犯行，態度難謂良好、及其生活狀況與
      智識程度等一切情狀，量處如主文所示之刑。
（三）被告戊○○上開犯行，犯罪時間均係在96年4月24日以前
      ，且非中華民國96年罪犯減刑條例第3條第1項所定不予減
      刑之罪，合於96年7月16日施行之中華民國九十六年罪犯
      減刑條例規定之減刑條件，則依該條例第2條第1項第3款
      、第7條之減刑規定，爰依法減輕其刑如主文所示，附此
      敘明。
（四）被告戊○○所偽刻之「丁○○」、「丙○○○」之印章各
      1枚（未扣案）及在附表一編號1至16所示之支票背面偽造
      之「丁○○」、「丙○○○」之印文各1枚（總計「丁○○」、「丙○○○」各16枚印文），均應依刑法第219條
      規定宣告沒收，附此敘明。
乙、被告戊○○不另為無罪之諭知部分：
一、公訴意旨認被告戊○○就附表二所示之發票人甲○○、發票
    日95年2月15日，票號JC0000000號及票面金額12萬元之支票
    1紙，亦有以偽刻之「丁○○」、「丙○○○」印章，偽蓋
    在該支票背面之行使偽造私文書及詐欺取財之犯行。
二、惟查：附表二之支票背面因未有被害人丁○○、丙○○○等
    人之印文，故非偽造背書人之支票，有該紙支票正、反面影
    本附卷可參（見上開偵查卷第14頁），此外，復據證人即告
    訴人乙○○於本院審理時結證稱：附表二之支票係被告戊○○持交以繳交其所經營之名為互助會之6期會款，並非作為
    借款之擔保等語綦詳（見本院卷(二)第21頁），從而，自難謂
    被告戊○○持交附表二之支票予告訴人乙○○，有何行使偽
    造私文書及詐欺取財之犯行，公訴人就此應屬誤會，原應就
    此為被告戊○○無罪之宣告，然因公訴人針對於此認與被告
    戊○○前開有罪之部分，具有連續犯、牽連犯之裁判上一罪
    關係，爰不另為無罪之諭知。
丙、被告甲○○無罪之部分：
一、公訴意旨略以：被告甲○○與被告戊○○原係夫妻，基於意
    圖為自己不法所有之概括犯意聯絡，於94年12月間，在告訴
    人乙○○位於新竹縣竹東鎮○○街439巷11弄6號之居所，共
    同以被告甲○○所簽發帳號000000000、000000000號，付款
    人為臺灣土地銀行古亭分行、華南商業銀行敦化分行如附表
    所示之支票17紙，並偽刻不知情之被害人戊○○父丁○○及
    母丙○○○印章，連續盜蓋於上開支票背面背書而偽造私文
    書，用以取信於告訴人乙○○，致其陷於錯誤，而分別出借
    如附表一、二所示票面金額同額之金額，總計274萬6,720元
    。嗣因如附表一、二所示之支票經提示遭到退票，且詢之被
    害人丁○○及丙○○○均否認背書，且被告甲○○、戊○○
    與均逃匿無蹤，始知上情。因認被告甲○○亦涉犯有刑法第
    210條、第216條之行使偽造私文書及同法第339條第1項之詐
    欺取財罪等語。
二、按犯罪事實應依證據認定之，無證據不得認定犯罪事實，又
    不能證明被告犯罪者，應諭知無罪之判決，刑事訴訟法第15
    4條第2項、第301條第1項分別定有明文。又事實之認定，應
    憑證據，如未能發現相當證據，或證據不足以證明，自不能
    以推測或擬制之方法，以為裁判基礎（最高法院著有40年度
    臺上字第86號判例參照）。再告訴人之告訴，本以使被告受
    刑事訴追為目的，故其陳述是否與事實相符，自應調查其他
    證據，以資審認，苟其所為攻擊之詞，尚有瑕疵，則在此瑕
    疵未予究明以前，即不能遽採為斷罪之基礎（最高法院著有
    69年度臺上字第1531號判例參照）。另按認定犯罪事實，所
    憑之證據，雖不以直接證據為限，間接證據亦包括在內，然
    無論直接或間接證據，其為訴訟上之證明，須於通常一般之
    人均不致於有所懷疑，而得確信其為真實之程度者，始得據
    之為有罪之認定，倘其證明尚未達到此一程度，而有合理性
    懷疑之存在時，即無從為有罪之認定，此亦有最高法院76年
    度臺上字第4986號判例可資參照。復按刑法第339條第1項之
    詐欺取財罪，係以意圖為自己或第三人不法之所有，以詐術
    使人陷於錯誤，將本人或第三人之物交付為構成要件。是刑
    法上之詐欺取財罪，除行為人主觀上有為自己或第三人不法
    之所有之意圖外，於客觀上，必以行為人有施用詐術為必要
    ，如未使用詐術使人陷於錯誤，自不得以詐欺取財罪相繩。
    所謂以詐術使人交付，必係被詐欺人因其詐術而陷於錯誤，
    始為相當，若其所用方法，不能認為詐術，亦不致使人陷於
    錯誤，即不構成本罪（最高法院61年臺上字第3099號、76年
    臺上字第4986號、46年臺上字第260號判例意旨參照）。
三、訊據被告甲○○堅詞否認有何行使偽造私文書、詐欺取財之
    犯行，辯稱：她與被告戊○○曾有夫妻關係，因被告戊○○
    做生意要向告訴人乙○○借錢，且被告戊○○曾被退摽，所
    以就將自己的支票都交由被告戊○○使用，並且在告訴人乙○○之住處開立支票，由本人在支票正面蓋上「甲○○」之
    印文，至於支票背面之「丁○○」、「丙○○○」等印文並
    不是她所蓋立，而係由被告戊○○所蓋立的，她曾經有向被
    告戊○○問過其父母是否知情，被告戊○○說父母知道，伊
    便沒有懷疑被告戊○○用其父母名義背書，而她平常很少與
    戊○○之父母相處，所以亦沒有直接問過被告戊○○之父母
    ，在借款時，告訴人乙○○會告訴他們支票內容怎麼寫，再
    由她或被告戊○○其中1 人填寫，但背書章則是都由被告戊○○蓋的，至於借款時，除了有1次是她1個人單獨去過外，
    其餘都是與被告戊○○同行，並且由被告戊○○與告訴人乙○○談，而她單獨去借款的那1 次，亦是由被告戊○○先蓋
    好背書章，她在到場書寫、用印其他部分；而她印象中，在
    向告訴人乙○○借錢時，告訴人乙○○有要求不動產之影印
    本及背書，被告戊○○答應後就提出被告戊○○苗栗家的房
    屋權狀並在支票背面蓋被告戊○○父母的章做背書，所以她
    對於被告戊○○有其父母即「丁○○」、「丙○○○」之印
    章一事亦知情，至於軋支票之事情則是都由被告戊○○在管
    ，但據她所知被告戊○○有時候會跟告訴人乙○○借錢軋票
    ，有時候則被告戊○○自己有錢去軋票，她不懂被告戊○○
    生意上面的事情就很少過問，只因曾是被告戊○○的妻子，
    就用她的名義，簽發支票讓被告戊○○作生意上的周轉，讓
    被告戊○○可以借錢等語（見95年度他字第2053號偵查卷第
    46、47、97頁，本院刑事卷宗(一)第58至60頁，本院刑事卷宗
    (二)第25、26、100、124至142頁）。經查：
（一）告訴人乙○○於檢察事務官詢問及本院審理時固指訴稱：
      他認識被告甲○○已有3、4年了，因被告戊○○借錢時被
      告甲○○都有一起來，所以他與被告戊○○在商談借款及
      背書事情的時候，被告甲○○也在場，聽的清清楚楚，而
      被告戊○○係以開立被告甲○○之支票方式借款，但是係
      被告甲○○在他住所當場開立支票，所以支票上之筆跡是
      被告甲○○之筆跡，且被告甲○○曾自其皮包內取出「劉
      家鈞」及「丙○○○」之印章，而他亦曾經將現金匯入被
      告甲○○之戶頭，況被告戊○○與甲○○曾是夫妻，所以
      被告甲○○對於被告戊○○盜刻「丁○○」及「丙○○○
      」之印章以及在本件支票背面上蓋用「丁○○」及「丙○○○」之印文等情應知情等語（見95年度他字第2053 號
      偵查卷第49頁，本院刑事卷宗(二)第6至25、103、104、142
      頁）。
（二）然據告訴人乙○○上開指稱各節，並無證據足認被告甲○○就被告戊○○偽刻「丁○○」、「丙○○○」之印章及
      蓋印於被告甲○○為發票人之支票背面背書人欄，並未於
      事先徵得被害人丁○○、丙○○○之同意等情，均屬知悉
      ，先予敘明，此外，本案據共同被告戊○○於檢察事務官
      詢問及本院準備、審理時證稱：伊與被告甲○○曾是夫妻
      ，因於91年6 月起向告訴人乙○○借款，且同時向告訴人
      乙○○標會，而當時就借用其配偶即被告甲○○所有之支
      票，又因告訴人乙○○要求伊提出其父母的背書做為擔保
      ，但伊父母已經70多歲了可能聽不懂，且伊急著要，所以
      並沒有告訴他們，就先找刻印店刻「丁○○」及「丙○○○」之印章後，然後在本件支票背面上蓋用「丁○○」及
      「丙○○○」之印文，而被告甲○○雖有看見伊在支票背
      面蓋上「丁○○」及「丙○○○」之印文，但被告甲○○
      在伊第1 次刻「丁○○」及「丙○○○」之印章的時候即
      有向伊問過其父母是否同意背書，伊當時告訴被告甲○○
      說其父母有同意，況被告甲○○與其父母關係不是很好，
      也沒有住在一起，平常沒有什麼聯絡，所以被告甲○○對
      於伊未經其父母同意而盜刻「丁○○」及「丙○○○」之
      印章並不知情，至於期間有1次借款時伊雖沒有去，係由
      被告甲○○代替伊，但被告甲○○所拿支票後面背書之「
      丁○○」及「丙○○○」之印文係伊預先就蓋好了，又被
      告甲○○雖一同與伊前去向告訴人乙○○借款，但被告甲○○一直在家裡寫小說或在友人公司做企劃及文宣，並沒
      有參與伊公司之財務、業務等工作，亦不太管伊生意上面
      的事情等語明確（見95年度他字第2053號偵查卷第40、96
      、98頁，本院刑事卷宗(一)第48、49、58、59頁，本院刑事
      卷宗(二)第25、113至140頁）。
（三）更況，本案據告訴人乙○○之指稱，堪認向告訴人乙○○
      借款之人應係被告戊○○，被告甲○○陪同出席並簽發支
      票，係因擔保借款，被告甲○○既已自任為本件票據之發
      票人，已須就被告戊○○對告訴人乙○○之借款債務，負
      起票據之最終清償責任，不因該支票之背面是否有「丁○○」、「丙○○○」2人之背書而得減免其應負之票據責
      任，則被告甲○○實無須另行以偽刻「丁○○」、「丙○○○」之印章，復偽造「丁○○」、「丙○○○」印文於
      其所簽發之票據背面；再者，被害人丁○○、丙○○○係
      被告戊○○之父母，被告甲○○婚後並未與之同住，被告
      戊○○與告訴人乙○○之借款關係、金錢往來持續2、3年
      之久，由被告甲○○所簽發之票據，分別在被告戊○○以
      借新還舊之方式，均如期兌現，並未有跳票之情形下，被
      告甲○○根本無由懷疑支票背書之真偽，本案復無證據證
      明被告甲○○有明知被告戊○○偽刻、偽造被害人丁○○
      、丙○○○印章、印文之情事，自難認被告甲○○有與被
      告戊○○共同行使偽造私文書及施行詐術使告訴人乙○○
      陷於錯誤之犯行。
（四）本件公訴人之指訴既有疑竇，自不宜僅憑有瑕疵之指述而
      為被告甲○○有罪判斷之基礎，按諸首揭說明，並基於罪
      疑為輕之原則，自應為被告甲○○有利之認定。此外，復
      查無其他任何積極證據，足以證明被告甲○○涉犯行使偽
      造私文書及詐欺取財之罪名，既不能證明被告犯罪，自應
      諭知被告甲○○無罪之判決。
據上論斷，應依刑事訴訟法第299條第1項前段、第301條第1項，
刑法第2條第1項前段、修正前刑法第56條、刑法第216條、第210
條、第339條第1項、修正前刑法第55條，罰金罰鍰提高標準條例
第1條前段，中華民國九十六年罪犯減刑條例第2條第1項第3款、
第7條，判決如主文。
本案經檢察官陳麗芬到庭執行職務
中    華    民    國    97    年     2    月    5    日
            臺灣新竹地方法院刑事第四庭
                          審判長法  官  林秋宜
                                法  官  馮俊郎
                                法  官  劉兆菊
以上正本證明與原本無異。
如不服本判決應於收受本判決後10日內向本院提出上訴書狀，上
訴書狀應敘述具體理由。上訴書狀未敘述上訴理由者，應於上訴
期間屆滿後20日內補提理由書狀於本院「切勿逕送上級法院」。
中    華    民    國    97    年     2    月    5    日
                                書記官  蕭汝芳
附錄本案論罪科刑法條全文
中華民國刑法第216條
行使第 210 條至第 215 條之文書者，依偽造、變造文書或登載
不實事項或使登載不實事項之規定處斷。
中華民國刑法第210條
偽造、變造私文書，足以生損害於公眾或他人者，處 5 年以下有
期徒刑。
中華民國刑法第339條
（普通詐欺罪）
意圖為自己或第三人不法之所有，以詐術使人將本人或第三人之
物交付者，處5年以下有期徒刑、拘役或科或併科1千元以下罰金
。
附表一：
┌──┬───────┬──────┬───────┬────────┐
│編號│支  票  號  碼│票 面 金 額 │發  票  日  期│備        註    │
├──┼───────┼──────┼───────┼────────┤
│1   │BI0000000號   │16萬元      │95年3月21日   │背面偽造有「劉家│
│    │              │            │              │均」、「丙○○○│
│    │              │            │              │」之印文各1枚   │
├──┼───────┼──────┼───────┼────────┤
│2   │BI0000000號   │16萬元      │95年2月20日   │同上            │
├──┼───────┼──────┼───────┼────────┤
│3   │BI0000000號   │16萬元      │95年3月16日   │同上            │
├──┼───────┼──────┼───────┼────────┤
│4   │BI0000000號   │16萬元      │95年3月15日   │同上            │
├──┼───────┼──────┼───────┼────────┤
│5   │BI0000000號   │16萬元      │95年3月14日   │同上            │
├──┼───────┼──────┼───────┼────────┤
│6   │BI0000000號   │16萬元      │95年3月6日    │同上            │
├──┼───────┼──────┼───────┼────────┤
│7   │BI0000000號   │16萬元      │95年3月8日    │同上            │
├──┼───────┼──────┼───────┼────────┤
│8   │BI0000000號   │16萬元      │95年3月9日    │同上            │
├──┼───────┼──────┼───────┼────────┤
│9   │BI0000000號   │16萬元      │95年3月7日    │同上            │
├──┼───────┼──────┼───────┼────────┤
│10  │BI0000000號   │16萬元      │95年3月13日   │同上            │
├──┼───────┼──────┼───────┼────────┤
│11  │BI0000000號   │22萬6,720元 │95年1月20日   │同上            │
├──┼───────┼──────┼───────┼────────┤
│12  │BI0000000號   │16萬元      │95年3月23日   │同上            │
├──┼───────┼──────┼───────┼────────┤
│13  │BI0000000號   │16萬元      │95年3月22日   │同上            │
├──┼───────┼──────┼───────┼────────┤
│14  │BI0000000號   │16萬元      │95年3月27日   │同上            │
├──┼───────┼──────┼───────┼────────┤
│15  │BI0000000號   │16萬元      │95年3月28日   │同上            │
├──┼───────┼──────┼───────┼────────┤
│16  │BI0000000號   │16萬元      │95年3月29日   │同上            │
├──┴───────┴──────┴───────┴────────┤
│總計262萬6,720元。                                                  │
└──────────────────────────────────┘
附表二：
┌──────┬────┬──────┬───────────────┐
│支票號碼    │票面金額│發票日      │備註                          │
├──────┼────┼──────┼───────────────┤
│JC0000000號 │12萬元  │95年2月15日 │背面並無偽造之「丁○○」、劉邱│
│            │        │            │鳳嬌」之印文                  │
└──────┴────┴──────┴───────────────┘


司法院資訊處製作；財團法人民間司法改革基金會備份。
